# Jeux de données utilisés {#all_dataset}

Ce chapitre présente les différents jeux de données utilisés dans ce livre.

```{r, echo=FALSE, warning=FALSE, message=FALSE}
library(knitr)
library(kableExtra)
library(dplyr)
taille <- 12
```

 
## Iris 🌺

Le jeu de données présente les caractéristiques de 3 espèces de fleurs. Il est intégré au package *datasets* déjà chargé à chaque ouverture de session dans RStudio.

Voici la présentation du jeu de données :

* `Sepal.Length` : longueur du sépale
* `Sepal.Width` : largeur du sépale
* `Petal.Length` : longueur du pétale
* `Petal.Width` : largeur du pétale
* `Species` : l'espèce de la fleur

```{r}
dim(iris)
```

Voici un extrait du dataset :

```{r, echo=FALSE, warning=FALSE, message=FALSE}
kable(head(iris,n = 20), "html") %>% kable_styling("striped", font_size = taille) %>% scroll_box(width = "100%", height = "400px")
```

## Fromages 🧀

Le dataset `fromage.txt` décrit les caractéristiques alimentaires de différents fromages.

Voici la présentation du jeu de données :

* `calories` 
* `sodium` 
* `calcium` 
* `Calories` 
* `lipides` 
* `retinol` 
* `folates` 
* `proteines` 
* `cholesterol` 
* `magnesium` 


```{r, warning=FALSE, message=FALSE}
fromage <- read.delim("./datasets/fromage.txt", row.names=1)
```


```{r}
dim(fromage)
```


```{r, echo=FALSE, warning=FALSE, message=FALSE}
kable(head(fromage,n = 20), "html") %>% kable_styling("striped", font_size = taille) %>% scroll_box(width = "100%", height = "400px")
```

## Hotdogs 🌭

Le dataset `Hotdogs.csv` décrit les caractéristiques alimentaires de différents Hotdogs.

Voici la présentation du jeu de données :

* `Type` : type de viande
* `Calories` : le nombre de calories
* `Sodium` : la teneur en sodium

```{r, warning=FALSE, message=FALSE}
Hotdogs <- read.csv("./datasets/Hotdogs.csv", sep=";")
```


```{r}
dim(Hotdogs)
```


```{r, echo=FALSE, warning=FALSE, message=FALSE}
kable(head(Hotdogs,n = 20), "html") %>% kable_styling("striped", font_size = taille) %>% scroll_box(width = "100%", height = "400px")
```


## Pokemon 🐾

Le dataset `pokemon.xlsx` décrit les statistiques des pokemon des deux premières générations.
Le fichier est issu du site [ Kaggle ](https://www.kaggle.com/rounakbanik/pokemon). Il a été adapté dans ce livre

Voici la présentation du jeu de données :

* `pokedex_number` : numéro du pokemon
* `nom` : nom du pokemon
* `generation` : le numéro de génération dont est issu le pokemon
* `is_legendary` : Oui / Non si le pokemon est légendaire
* `type` : le type du pokemon
* `weight_kg` : le poids du pokemon en kg
* `height_m` : la taille du pokemon en mètre
* `attack` : la puissance d'attaque du pokemon
* `defense` : la puissance de défense du pokemon
* `speed` : la vitesse du pokemon





```{r, warning=FALSE, message=FALSE}
library(readxl)
pokemon <- read_excel(path = "./datasets/pokemon.xlsx", sheet = "pokemon")
```


```{r}
dim(pokemon)
```


```{r, echo=FALSE, warning=FALSE, message=FALSE}
kable(head(pokemon,n = 20), "html") %>% kable_styling("striped", font_size = taille) %>% scroll_box(width = "100%", height = "400px")
```

## Titanic 🧊⛴

Le dataset `Titanic.csv` décrit les informations des passagers présents lors du naufrage du Titanic. 

Voici la présentation du jeu de données :

* `Name` : le nom du passager
* `PClass` : la classe du passager (*1st*,*2nd* ou *3rd*)
* `Age` : l'âge du passager
* `Sex` : le genre du passager 
* `Survived` : 1 si le passager a survécu
* `SexCode` : le genre du passager en binaire 0/1

```{r, warning=FALSE, message=FALSE}
Titanic <- read.csv("./datasets/Titanic.csv", row.names=1)
```


```{r}
dim(Titanic)
```


```{r, echo=FALSE, warning=FALSE, message=FALSE}
kable(head(Titanic,n = 20), "html") %>% kable_styling("striped", font_size = taille) %>% scroll_box(width = "100%", height = "400px")
```


## ToothGrowth 🦷

Ce jeu de données est présent dans le *datasets.*
On étudie la longueur des odontoblastes (cellules responsables de la croissance dentaire) chez 60 cobayes. Chaque animal a reçu l’une des trois doses de vitamine C (0,5, 1 et 2 mg / jour) par l’une des deux méthodes d’administration, du jus d’orange ou de l’acide ascorbique (une forme de vitamine C et codée VC) :

Voici la présentation du jeu de données :

* `len` : lLongueur de la dent
* `supp` : supplément (VC ou OJ).
* `dose` : dose en milligrammes / jour

```{r}
dim(ToothGrowth)
```


```{r, echo=FALSE, warning=FALSE, message=FALSE}
kable(head(ToothGrowth,n = 20), "html") %>% kable_styling("striped", font_size = taille) %>% scroll_box(width = "100%", height = "400px")
```

