---
output:
  html_document: default
  pdf_document: default
---

# Test indépendance {#independance}

```{r, echo=FALSE, warning=FALSE, message=FALSE}
library(knitr)
library(kableExtra)
library(dplyr)
taille <- 12
```


Les tests d'indépendances permettent de définir s'il existe un lien entre deux variables. Il existe différent test d'indépence, en voici quelques exemples :

- Test indépendance entre deux variables quantitatives / Test de corrélation Pearson
- Test d'indépendance entre deux variables qualitatives / Test du Chi²
- Test d'indépendance entre une variable qualitative et une quantitative / Test de Fisher avec l'analyse de la variance (ANOVA)


## Test de corrélation

L'intérêt des tests de corrélation est d'apporter plus de pertinence et fiabilité aux coefficients de corrélation. Il existe différents test de corrélation, nous utilisons celui de Pearson.

On travaille avec le jeu de données fromage 🧀

```{r}
df <- read.csv(file = "./datasets/fromage.txt", sep = "\t", row.names = 1)
```

```{r}
plot(df)
```

```{r}
cor(df, method = "pearson")
```

```{r, warning=TRUE}
library(corrplot)
corrplot(cor(df, method = "pearson"))
```


On pose les hypothèses de départ

H0 : Variables indépendantes si p-value > 5%
<br> H1 : Variables non indépendantes si p-value < 5%


### Lipide vs Magnesium

La première sortie correspond au coefficient de corrélation, la seconde à la p-value (ou probabilité critique)

```{r}
cor(x = df$lipides, y = df$magnesium)
```

```{r}
cor.test(x = df$lipides, y = df$magnesium)
```

<br> H1 : Variables non indépendantes si p-value < 5%


### Sodium vs Retinol

```{r}
cor.test(x = df$sodium, y = df$retinol)
```

H0 : Variables indépendantes si p-value > 5%
<br>
Si on veut rejeter H0 et prendre H1, j'ai 45,5% de chance de me tromper

Les tests statistiques sont trés sensibles à la taille de l'échantillon. 
Un coefficient de corrélation de 0.14 n'aura pas la même significativité sur un échantillon de 29 fromages qu'un échantillon de 319 fromages avec le même coefficient de corrélation.

On construit un dataframe en dupliquant le nombre de lignes

```{r}
sodium <- rep(df$sodium,times = 10)
retinol <- rep(df$retinol,times = 10)
nom <- rep(rownames(df),times = 10)

df_10 <- data.frame(nom,sodium,retinol)

```

Chaque fromage apparaît plusieurs fois, on a augmenté la taille de l'échantillon


```{r}
table(df_10$nom)
```

On effectue un autre test de corrélation avec les mêmes variables sur l'échantillon plus grand.

```{r}
cor.test(x = df_10$sodium, y = df_10$retinol)
```
H1 : Variables non indépendantes si p-value < 5%

On obtient logiquement le même coefficient de corrélation, mais en revanche, cette fois si la p-value est proche de 0.



### Matrice des p-values

On effectue un test de corrélation sur chaque variable 2 à 2 en isolant uniquement la p-value

```{r}
get_pvalue <- function(x,y){
  p <- cor.test(df[,x],df[,y])$p.value
  return(p)
}

colonne <- colnames(df)
ligne <- colnames(df)
df_pvalues <- outer(X = colonne, Y = ligne, FUN = Vectorize(get_pvalue))
colnames(df_pvalues) <- colnames(df)
rownames(df_pvalues) <- colnames(df)

```

On affiche la matrice des corrélations avec un gradiant de couleur

```{r}
corrplot(df_pvalues,
         cl.lim=c(0,1), method="number", type="upper",
         col=colorRampPalette(c("white","white","red","yellow","green"))(20))
```


### Cas de relation non linéaire


[Plus d'infos ici](http://grasland.script.univ-paris-diderot.fr/STAT98/stat98_6/stat98_6.htm)


Cas d'une relation non-linéaire et non-monotone


```{r}
x <- -10:10
y <- x^2 + rnorm(n = length(x))

plot(x,y)
```

```{r}
cor.test(x, y, method = "pearson")
cor.test(x, y, method = "spearman")
cor.test(x, y, method = "kendall")
```


## Test du CHI²

L'intérêt du test du Khi² est de mesurer l'indépendance entre deux variables qualitatives à partir du tableau de contigence.

H0 : Variables indépendantes si p-value > 5%
H1 : Variables non indépendantes si p-value < 5%

### Titanic

On travaille sur le jeu de données Titanic 🧊⛴

```{r}
df <- read.csv(file = "./datasets/Titanic.csv", row.names = 1)
```

```{r}
df_count <- table(df$Survived, df$PClass)
```

```{r}
resultat <-chisq.test(df$Survived,df$PClass)
resultat
```

H1 : Variables non indépendantes si p-value < 5%

```{r}
attributes(resultat)
resultat$expected
```


### Exemple du support

```{r}
data <- matrix(rbind(c(693,886,534,153),c(597,696,448,95)),ncol=4)
```

```{r}
chisq.test(data)
```

H0 : Variables indépendantes si p-value > 5%
Si on veut rejeter H0 et prendre H1, j'ai 10,9% de chance de me tromper

Lecture dans la table du Chi2

```{r}
p <- seq(0.80, 0.90, 0.005)
dof <- seq(1,3)
chisq_table <- outer(p, dof, function(x,y) qchisq(x,y))
chisq_table <- t(chisq_table)
colnames(chisq_table) <- 1 - p
rownames(chisq_table) <- dof
chisq_table <- round(chisq_table,2)
```

```{r, echo=FALSE, warning=FALSE, message=FALSE}
kable(chisq_table, "html") %>% kable_styling("striped", font_size = taille) %>% scroll_box(width = "100%", height = "100px")
```


📢 Taille de l'échantillon

Les tests d'indépendance sont trés sensibles à la taille des échantillons. Ici on divise par 100 pour avoir des effectifs faibles mais en conservant les répartitions.


```{r, warning=FALSE, message=FALSE}
chisq.test(data/100)
```
H0 : Variables indépendantes si p-value > 5%


Ici on multiplie par 100 pour avoir des effectifs grands mais en conservant les répartitions

```{r}
chisq.test(data*100)
```

H1 : Variables non indépendantes si p-value < 5%


## ANOVA 1

On effectue une analyse de variance pour mesurer l'indépendance entre une variable qualitative et une quantitative. 


Pour illustrer cela, on utilise le jeu de données Hotdogs 🌭.

```{r}
df <- read.csv(file = "./datasets/Hotdogs.csv", sep = ";")
```

```{r, echo=FALSE, warning=FALSE, message=FALSE}
kable(df, "html") %>% kable_styling("striped", font_size = taille) %>% scroll_box(width = "100%", height = "100px")
```


On va tester l'indépendance entre la variable qualitative `Type` et la variable quantitatives `Calories`. 

```{r}
boxplot(Calories  ~ Type, data = df, 
        horizontal = TRUE)
```

Dans une ANOVA, on cherche à déterminer si les moyennes des groupes sont significativement différentes. On pose donc :

* H0 : Les moyennes de chaque groupe sont égales si p-value > 5%
* H1 : Les moyennes de chaque groupe ne sont pas toutes égales si p-value < 5%

Dans une ANOVA, on étudie la variance de chacun de ces groupes. Pour cela on utilise la fonction `aov()`.

```{r}
aov <- aov(formula = Calories ~ Type, data = df)
summary(aov)
```
H1 : Les moyennes de chaque groupe ne sont pas toutes égales


Quand on dispose d'un petit échantillon, la pertinence de ce test repose sur la validation de plusieurs hypothèses :

* - l'indépendance entre les échantillons de chaque groupe
* - l'égalité des des variances que l'on peut verifier avec un test de Bartlett.
* - la normal

### L'indépendance

L'indépendance est une des 3 conditions de validité d'une ANOVA.
Seul le contexte de l'étude permet de s'assurer de l'indépendance entre les échantillons de chaque groupe (ici *beef*, *poultry*, *chicken*.)

### L'égalité des variances

On parle aussi d'homoscédasticité. C'est une des 3 conditions de validité d'une ANOVA. On cherche à démontrer que les variances de chaque groupe sont égales. Dans un boxplot, l'amplitude des boîtes traduit graphiquement l'égalité des variances.

```{r}
boxplot(Calories  ~ Type, data = df, 
        horizontal = TRUE)
```

Mais c'est le test de bartlett qui permet de tester si les variances sont significativement différentes ou non avec :

* H0 : Les variances de chaque groupe sont égales si p-value > 5%
* H1 : Les variances de chaque groupe ne sont pas toutes égales < 5%

```{r}
bartlett.test(Calories  ~ Type, data = df)
```
H0 : Les variances de chaque groupe sont égales.
La deuxième condition pour effectuer une anova est validée.

### Normalité des résidus

C'est une des 3 conditions de validité d'une ANOVA. L'objectif est de s'assurer que les résidus suivent une loi normale afin de ne pas affirmer qu'il existe une différence de moyenne entre les groupes qui serait causée par le hasard.

Dans R, on utilise le test de Shapiro-Wilk pour tester la normalité des résidus où :

* H0 : Les résidus suivent une loi normale si p-value > 5%
* H1 : Les résidus ne suivent pas une loi normale si p-value < 5%

```{r}
aov <- aov(formula = Calories ~ Type, data = df)
shapiro.test(aov$residuals)
```
H1 : Les résidus ne suivent pas une loi normale

### Calcul - Cas des variances égales

```{r}
a <- seq(from = 1, to = 11, length.out = 9   )
b <- seq(from = 31, to = 40, length.out = 9   )
c <- seq(from = 51, to = 62, length.out = 9   )
```

```{r}
df <- data.frame(Valeur = c(a,b,c), Groupe = c(rep("A",9),
                        rep("B",9),
                        rep("C",9)))
head(df)
```
```{r}
boxplot(Valeur  ~ Groupe, data = df, 
        col = 1:3, horizontal = TRUE)
```

Comment calculer le tableau récaptitulatif de l'analyse de la variance :

```{r, echo=FALSE}
summary(aov(formula = Valeur ~ Groupe, data = df))
```

Variance intra classes

```{r}
SCE_a <- (a - mean(a))^2
SCE_b <- (b - mean(b))^2
SCE_c <- (c - mean(c))^2
intra <- sum(SCE_a + SCE_b + SCE_c)
intra
```

Variance inter classes

```{r}
moyenne <- mean(df$Valeur)
moyenne_facteur <- tapply(X = df$Valeur, 
                          INDEX = df$Groupe,
                          FUN = mean)

longueur_facteur <- tapply(X = df$Valeur, 
                           INDEX = df$Groupe,
                           FUN = length)
inter <- sum(longueur_facteur*((moyenne_facteur - moyenne)^2))
inter
```
Degré de liberté

```{r}
n <- nrow(df)
p <- length(levels(df$Groupe))
dof_inter <- p - 1
dof_intra <- n - p
dof_inter
dof_intra
```

Calcul de la statistique de test de Fisher

```{r}
Stat_Fisher <- (inter/dof_inter) / (intra/dof_intra)
Stat_Fisher
```

On lit dans la table de Fisher

```{r}
pvalue <- 1-pf(q = Stat_Fisher,
   df1 = dof_inter,
   df2 = dof_intra)
pvalue
```

Réciproque de la loi de Fisher pour retrouver la statistique de test.

```{r}
qf(p = 1-pvalue, df1 = dof_inter, df2 = dof_intra)
```

### Calcul - Cas des variances inégales

```{r}
a <- seq(from = 1, to = 40, length.out = 9   )
b <- seq(from = 10, to = 30, length.out = 9   )
c <- seq(from = 25, to = 30, length.out = 9   )
```

```{r}
df <- data.frame(Valeur = c(a,b,c), Groupe = c(rep("A",9),
                        rep("B",9),
                        rep("C",9)))
head(df)
```
```{r}
boxplot(Valeur  ~ Groupe, data = df, 
        col = 1:3, horizontal = TRUE)
```

Comment calculer le tableau récaptitulatif de l'analyse de la variance :

```{r, echo=FALSE}
summary(aov(formula = Valeur ~ Groupe, data = df))
```

Variance intra classes

```{r}
SCE_a <- (a - mean(a))^2
SCE_b <- (b - mean(b))^2
SCE_c <- (c - mean(c))^2
intra <- sum(SCE_a + SCE_b + SCE_c)
intra
```

Variance inter classes

```{r}
moyenne <- mean(df$Valeur)
moyenne_facteur <- tapply(X = df$Valeur, 
                          INDEX = df$Groupe,
                          FUN = mean)

longueur_facteur <- tapply(X = df$Valeur, 
                           INDEX = df$Groupe,
                           FUN = length)
inter <- sum(longueur_facteur*((moyenne_facteur - moyenne)^2))
inter
```
Degré de liberté

```{r}
n <- nrow(df)
p <- length(levels(df$Groupe))
dof_inter <- p - 1
dof_intra <- n - p
dof_inter
dof_intra
```

Calcul de la statistique de test de Fisher

```{r}
Stat_Fisher <- (inter/dof_inter) / (intra/dof_intra)
Stat_Fisher
```

On lit dans la table de Fisher

```{r}
pvalue <- 1-pf(q = Stat_Fisher,
   df1 = dof_inter,
   df2 = dof_intra)
pvalue
```

Réciproque de la loi de Fisher pour retrouver la statistique de test.

```{r}
qf(p = 1-pvalue, df1 = dof_inter, df2 = dof_intra)
```

## ANOVA 2

